臺灣宜蘭地方法院刑事判決　　　　　　　 96年度訴緝字第8號
公　訴　人　臺灣宜蘭地方法院檢察署檢察官
被　　　告　丁○○
選任辯護人　林國漳律師
上列被告因偽造有價證券等案件，經檢察官提起公訴（86年度偵
緝字第50、63號），本院判決如下：
    主  文
丁○○共同意圖供行使之用，而偽造有價證券，處有期徒刑肆年
。
票據號碼九八一九一號及九八一九二號，發票日期均為八十四年
八月二十五日，到期日均為八十四年十一月二十五日、面額各新
台幣貳佰萬元之本票貳紙上偽造之乙○○為共同發票人部分沒收
。
    事  實
一、丁○○於民國（下同）八十四年四月間，向坐落宜蘭縣五結
    鄉○○段一００四地號土地所有人乙○○承攬在該土地上五
    層建築物之興建工程，並建議乙○○直接辦理以其女林瓊如
    為起造人俾便節稅，乙○○認為可行，乃由乙○○將其所有
    之上開土地之所有權狀、印鑑章、印鑑證明等文件交予丁○○，俾以辦理上開土地之所有權移轉登記，詎丁○○為乙○○處理事務，因急需借錢週轉，惟欠缺具有價值之房地可供
    擔保，於取得上開印鑑章及文件後，未經乙○○之同意，竟
    與經營正隆代書事務所之丙○○，基於共同犯意之聯絡，意
    圖為自己不法利益，由丁○○提供已設定高額抵押權，已無
    價值之丁○○所有（分別登記在甲○○、林淑滿名下）坐落
    宜蘭縣冬山鄉○○段○○段一三二０、一三二一地號與其上
    牌號分別為宜蘭縣冬山鄉○○路六一號五樓及五九號之建築
    物、及一三二一地號與其上建築物，連同乙○○所有具有高
    價值之上開土地作為共同擔保，由丙○○持向不知情之黃火
    生及姜林文星各借款新台幣（下同）二百萬元，並在不具犯
    意聯絡之甲○○、林淑滿為共同義務人兼債務人之土地登記
    申請書及土地建築改良抵押權設定契約書上盜蓋乙○○之印
    章，偽造乙○○為共同義務人兼債務人，持以行使於八十四
    年八月二十三日向宜蘭縣羅東地政事務所申辦權利人為黃火
    生、姜林文星，債權額四百八十萬元，在乙○○上揭土地上
    為共同抵押權設定登記，使羅東地政事務所承辦公務員將此
    一不實文書登載於職務上所掌之土地登記簿上，足以生損害
    於乙○○及該地政機關對地政管理之正確性。在辦妥抵押權
    設定後，即於同年八月二十五日下午某時，在宜蘭縣羅東鎮
    丙○○所經營之正隆代書事務所內，未經乙○○之授權或同
    意，由丙○○在不知情之甲○○及林淑滿已簽名為發票人之
    本票上，意圖供行使之用，偽造乙○○之署押、住址及國民
    身分證統一編號，並盜蓋乙○○前揭印鑑章，使之與甲○○
    及妻妹林淑滿為本票共同發票人，而偽造票據號碼分別為九
    八一九一號及九八一九二號、發票日期均為八十四年八月二
    十五日，到期日均為八十四年十一月二十五日、金額各為二
    百萬元之本票二紙，持以行使供擔保，而交予不知情之黃火
    生及姜林文星後，使其二人誤以為有乙○○上開土地上設定
    之抵押權及乙○○名義之本票足可擔保其債權，而陷於錯誤
    ，分別從二百萬元借款中預扣利息後，各當場交付一百八十
    八萬元，共計三百七十六萬元予丙○○收受，丁○○、丙○○二人詐得上揭款項後，即均分花用。嗣因乙○○見其委任
    丁○○辦理之所有權移轉登記一事久無下文，經向地政機關
    申領土地登記簿謄本，始循線查得上情。
二、案經乙○○訴由台灣宜蘭地方法院檢察署檢察官偵查起訴。
    理    由
一、訊據被告丁○○固不否認在上述時、地受告訴人乙○○之委
    託承攬在該土地上五層建築物之興建工程，並將乙○○所交
    付之上開土地所有權狀、印鑑章、印鑑證明等文件交予代書
    丙○○，再由丙○○蓋用「乙○○」印文在土地登記申請書
    及土地建築改良抵押權設定契約書上，持以為黃火生、姜林
    文星各設定二百四十萬元抵押權，及簽發二紙各二百萬元之
    本票交予黃火生、姜林文星，並由丙○○收受黃火生及姜林
    文星所交付之現金後，再由丙○○交付伊一百八十餘萬元之
    事實，惟否認有何背信、偽造文書及偽造有價證券等犯行，
    辯稱：伊並不知借錢需簽本票，該本票上發票人乙○○之簽
    名及印章應係丙○○所為，伊當時並不在場，又上開設定抵
    押貸款之相關手續，亦均為丙○○所為云云。
二、經查，上揭事實業據告訴人乙○○迭於偵查中及本院審理中
    證訴綦詳，核與被告丁○○於偵查中供稱：將乙○○證件交
    付丙○○及事後他總共只拿他的份二百萬元，扣掉利息後是
    一百八十八萬元等情；證人黃火生、姜林文星證述各交付一
    百八十八萬元予丙○○等情；證人甲○○證述當日在正隆代
    書事務，與林淑滿二人在本票上簽完姓名後離開，一切均交
    由丙○○辦理等情，及證人即共同被告丙○○於本院八十六
    年度訴字第三九六號刑事案件偵查及審理中供稱：丁○○欲
    以其登記在甲○○、林淑滿名下之房屋借錢，因沒有價值，
    才又拿乙○○之土地來借錢，代書丙○○為被告介紹金主黃
    火生、姜林文星，本票由丙○○蓋上乙○○印鑑章、填寫金
    額及日期交給金主，並收下借款後，事後再交給丁○○等情
    ，均相符合。此外並有上揭面額二百萬元之本票影本二紙、
    土地登記申請書、土地建築改良物抵押權設定契約書各一份
    、已記載有黃火生、姜林文星各設定有抵押權二百四十萬元
    之乙○○所有宜蘭縣五結鄉○○段一００四地號土地、丁○○所有（分別登記為甲○○、林淑滿名下）之同縣冬山鄉○○段一三二０、一三二一地號土地暨其上建築物之登記簿謄
    本各一份、丁○○對乙○○承認與丙○○共同犯罪及各分二
    百萬元，並願賠償之協議書、切結書各一紙在卷可稽。
三、次查被告丁○○在上開協議書中已承認將乙○○之土地暨文
    件交由代書丙○○持向他人抵押借款，且由其與丙○○各拿
    貳佰萬元等情。再被告丁○○雖以其所有（分別登記為甲○○、林淑滿名下）之宜蘭縣冬山鄉○○段一三二０、一三二
    一地號二筆土地，與乙○○上揭土地共同作為抵押借款，惟
    該二筆土地暨建築物在借款之前，即因借款而以上述第一三
    二０號、第一三二一號土地於八十二年十月二十六日為台北
    區中小企業銀行，設定七佰四十萬之最高限額抵押權，已全
    無價值可供擔保，僅乙○○所有之土地上未曾被設定權利，
    方有供擔保之價值等情，有該二筆土地之登記簿謄本附卷可
    參，且為共同被告丙○○於本院八十六年度訴字第三九六號
    刑事案件偵查及審理中供承在卷。參以被告丁○○在偵查中
    與共同被告丙○○當面對質結果，堅詞其只拿走自己那一份
    錢，扣除利息後為一百八十八萬元，有筆錄在卷可稽（見八
    十六偵緝字第五０號第四十二頁起之八十六年五月十三日訊
    問筆錄），並經本院當庭勘驗該偵訊錄音帶結果與該筆錄相
    符，有勘驗筆錄在卷可參（參見本院八十六年度訴字第三九
    六卷二五六頁至二五七頁筆錄）。足見被告丁○○顯因欲貸
    款，惟所能提供之二筆土地及建築物，因設有高額抵押權而
    無價值，而與代書丙○○共同謀議以乙○○之前述土地非法
    為他人設定擔保而詐得借款，並均分花用之事實，已臻明確
    。矧被告丁○○於本院九十六年八月二十八日審理中亦供承
    ：中間過程伊是信任丙○○，伊知道是借四佰萬元，伊只拿
    一百八十幾萬元，剩下的錢，丙○○並未交給伊，伊當時之
    意思只是先用來週轉一下，丙○○從頭到尾都知道等語。（
    參見當日審理筆錄第8頁）顯見被告與丙○○二人就被告係
    受告訴人乙○○之委託承攬在該土地上五層建築物之興建工
    程及辦理土地所有權移轉登記等事務，而取得上開土地所有
    權狀、印鑑章、印鑑證明，嗣因需款應急，而共同將之持以
    辦理設定抵押權設定借款，以為週轉等情，應堪認定，證人
    丙○○事後於本院審理中否認有偽簽發票人乙○○部分之本
    票及將所有之借款共三百多萬均交付被告丁○○云云，及被
    告丁○○辯稱均係丙○○辦理抵押權設定，伊未偽造文書云
    云，均要無足採。
四、被告丁○○雖另辯稱不知借錢要簽本票云云。然查，證人甲○○於本院審理中結證稱：當天伊前往丙○○代書務所簽二
    張本票時被告丁○○並未在場，是丁○○叫伊去簽名，伊就
    去簽等語（參見本院卷九十六年七月十六日審理筆錄第十三
    頁至十四頁筆錄）；於本院八十六年訴字第三九六卷審理中
    結證稱：是丁○○叫伊簽本票借錢，伊簽完本票即離開等語
    （參見該卷第一五五頁正面及背面筆錄）；於台灣高等法院
    八十七年上訴字第四六四六號案件審理中復結證稱：丁○○
    於八十四年八月以伊及林淑滿名義辦理貸款，伊有親自到代
    書處簽本票，伊簽完後即走，丁○○說他會處理等語（參見
    該卷四十一頁正、反面筆錄），及證人林淑滿於上開台灣高
    等法院審理中亦結證稱：丁○○說有急用要借錢，要以伊名
    義借錢，請伊去簽名，簽本票時甲○○簽完就是伊簽，伊簽
    後即離開，當時乙○○並不在場等語（參見該卷第四十二頁
    背面筆錄）。足見被告丁○○就前開簽本票借款之事實已然
    知悉，被告丁○○辯稱不知借錢要簽本票云云，亦不足採。
    至於丙○○於台灣高等法院八十七上訴字第四六四六號案件
    審理中雖供稱本票上乙○○之署押係張雲評所偽造乙節，惟
    該院於八十八年一月十三日當庭質問丙○○，據其供稱：「
    冒充乙○○來簽名的人是張雲評，張雲評在我事務所（偽造
    乙○○署押）。」云云，然查丙○○自承原本即認識張雲評
    ，則果真張雲評在其代書事務所內冒充乙○○，並偽造乙○○之署押，何以丙○○未當場予以揭穿？又何以自偵查起至
    八十七年十二月二十三日該院調查止，未曾一言提及此事？
    尤以丙○○所稱，伊發現此事之經過，略以：「張雲評於一
    個多月前（訊問時間為八十八年一月十三日）與我一起在宜
    蘭三星鄉一家卡拉ＯＫ店喝酒時告訴我的，二人談到丁○○
    的事時，才由他說出的。」云云，更屬匪夷所思，其為事後
    杜撰之情甚明，附此說明。綜上所述，本件被告丁○○犯罪
    事證已明，其所辯各節無非卸責之詞，不足採信，犯行洵堪
    認定。
五、按刑法業於九十四年二月二日修正公布，並於九十五年七月
    一日生效施行，於新舊法之比較適用，自應依刑法第二條第
    一項「行為後法律有變更者，適用行為時之法律。但行為後
    之法律有利於行為人者，適用最有利於行為人之法律。」之
    規定，依從舊從輕原則適用法律；且比較時，應就罪刑有關
    之共犯、未遂犯、想像競合犯、牽連犯、連續犯、結合犯，
    以及累犯加重、自首減輕暨其他法定加減原因（如身分加減
    ）與加減例等一切情形，綜其全部罪刑之結果而為比較（最
    高法院九十五年五月二十三日九十五年度第八次刑庭會議決
    議參照），爰先就本件新舊法比較結果論述如下：
    （一）刑法分則編各罪所定罰金之貨幣單位原為銀元，且依
          修正前刑法第三十三條第五款之規定，罰金刑為一銀
          元以上，而有關罰金倍數之調整及銀元與台幣之折算
          標準，則定有「罰金罰鍰提高標準條例」及「現行法
          規所定貨幣單位折算新台幣條例」，除罰金以一銀元
          折算三元新台幣外，並將七十二年六月二十六日以前
          修正之刑法部分條文罰金數額提高十倍，其後修正者
          則不再提高倍數，修正後刑法第三十三條第五款則將
          罰金刑提高為新台幣一千元以上，並以百元計算之，
          且因刑法第三十三條第五款所定罰金貨幣單位既以為
          新台幣，刑法分則編各罪所定罰金之貨幣單位亦應配
          合修正為新台幣，且考量刑法修正施行後，不再適用
          「現行法規所定貨幣單位折算新台幣條例」，為使刑
          法分則編各罪所定罰金之最高數額與刑法修正前趨於
          一致，爰增訂刑法施行法第一條之一規定，將刑法分
          則編各罪所定罰金所定之貨幣單位均改為新台幣，並
          將七十二年六月二十六日以前修正之刑法部分條文罰
          金數額提高為三十倍，其後修正者則提高為三倍。是
          刑法分則編各罪所定罰金刑之最高數額，於上開修正
          後仍屬一致，並無不同，但其罰金刑之最低數額，則
          比修正前提高，經比較上述新舊法，認適用被告行為
          後上開新法規定，對被告非較為有利，而應適用修正
          前刑法三十三條第五款之規定。
    （二）經比較修正前後刑法有關第55條想像競合犯及牽連犯
          之規定，想像競合犯之部分，新舊法對被告並無有利
          或不利，惟修正後刑法第55條之規定刪除牽連犯之規
          定，採數罪併罰，自以修正前之舊法第55條從一重處
          斷之規定較有利於被告。
    （三）本件就上開有新舊法變更之比較與罪刑有關之一切情
          形，綜合比較結果，以修正前之刑法較有利於被告，
          應均一體適用修正前刑法之規定。
六、被告丁○○受告訴人乙○○委託承攬建築物之興建工程及辦
    理以其女林瓊如為起造人，為辦理上開土地之所有權移轉登
    記，而取得乙○○所有之上開土地之所有權狀、印鑑章、印
    鑑證明等文件，其顯係為他人處理事務之人，竟因急需借錢
    週轉，意圖為自己不法之利益，而違背其任務之行為，將上
    開土地之所有權狀、印鑑章、印鑑證明等文件，交由代書丙○○重持往設定抵押權及借款，致生損害於乙○○之財產，
    核其所為，係犯刑法第三百四十二條第一項之背信罪。又其
    意圖供行使之用，而偽造乙○○為本票共同發票人之所為，
    核係犯刑法二百零一條第一項之偽造有價證券罪。其行使偽
    造有價證券之低度行為，已為偽造之高度行為所吸收；在本
    票上偽造「乙○○」之署押及盜用「乙○○」印章、印文，
    均為偽造有價券證之階段行為；又被告偽造二紙本票，係利
    用同一犯罪機會接續為之，為接續犯。被告偽造「乙○○」
    名義為共同申請人之土地登記申請書及土地建築改良抵押權
    設定契約書，並持以行使向地政機關申請，而使之為抵押權
    登記之所為，係同法第二百十六條之行使第二百十條之偽造
    私文書罪及第二百十四條之使公務員載不實事實於公文書罪
    。被告偽造私文書進而行使，偽造之低度行為應為行使之高
    度行為所吸收；盜用「乙○○」以印章、印文，為偽造私文
    書之階段行為，均不另論罪。又行使偽造本票及非法設定之
    抵押供作擔保，向黃火生及姜林文星詐借款項之行為，核係
    犯刑法第三百三十九條第一項之詐欺取財罪，且屬一行為同
    時觸犯二詐欺罪名之想像競合犯，應從一處斷。被告丁○○
    與丙○○二人間，就上開犯行間，均互有犯意聯絡及行為之
    分擔，皆為共同正犯。代書丙○○就前揭背信罪部分，雖與
    乙○○無受委任處理事務之關係，惟其與受乙○○委託辦理
    所有權移轉事務之被告丁○○間有犯意聯絡，且自始即明知
    ，已如前述，依修正前刑法第三十一條第一項之規定，亦應
    論以共同正犯。又被告所犯背信罪、偽造有價證券罪、行使
    偽造私文書罪及使公務員登載不實事項於公文書罪及詐欺罪
    ，所犯各罪間，有方法結果之牽連犯關係，應依修正前刑法
    第五十五條後段牽連犯之規定，從一重之偽造有價證券罪處
    斷。公訴人就被告以非法設定之抵押權及偽造之本票向他人
    詐借金錢行為雖未論及詐欺罪，惟此部分與其餘論罪部分，
    有牽連犯之裁判上一罪關係，本院自應一併審理，附此敘明
    。審酌被告之素行、受託處理事務，竟為私利背信，偽造私
    文書、本票及詐欺借款，並設定抵押權，致生損害於委託人
    之犯罪動機、目的、手段、被害人所受之損害及犯罪後之態
    度，與訴訟繫屬本院後，竟逃匿多年，耗費司法及社會資源
    等一切情狀，量處如主文所示之刑。
七、票據號碼九八一九一號及九八一九二號，發票日期均為八十
    四年八月二十五日，到期日均為八十四年十一月二十五日、
    面額各為二佰萬元之本票貳紙上乙○○為共同發票人部分係
    屬偽造，該二紙本票雖未扣案，然無法證明業己滅失，應依
    刑法第二百零五條之規定宣告沒收。至共同發票人甲○○、
    林淑滿之簽名既為真正，其發票部分仍屬有效之票據，不在
    應沒收之列，併予敘明。
據上論斷，應依刑事訴訟法第二百九十九條第一項前段，刑法第
二百零一條第一項、第二百零五條、第二百十條、第二百十四條
、第二百十六條、第三百三十九條第一項、第三百四十二條第一
項、第二十八條，修正前刑法第五十五條，罰金罰鍰提高標準條
例第一條前段，判決如主文。
本案經檢察官吳志成到庭執行職務
中　　華　　民　　國　　96　　年　　9 　　月　　11 　　日
                  刑事第二庭審判長法  官　黃永勝
                                  法  官  張育彰
                                  法  官  鄭貽馨
以上正本證明與原本無異。
如不服本判決應於收受本判決後10日內向本院提出上訴書狀，並
應敘述具體理由。若未敘述理由者，應於上訴期間屆滿後20日內
向本院補提理由書狀(均須按他造當事人之人數附繕本)。
                            書記官　陳淑宜
中　　華　　民　　國　　96　　年　　9　 　月　　12 　　日
附錄本案論罪科刑法條全文：
中華民國刑法第201條
（有價證券之偽造變造與行使罪）
意圖供行使之用，而偽造、變造公債票、公司股票或其他有價證
券者，處3年以上10年以下有期徒刑，得併科3千元以下罰金。
行使偽造、變造之公債票、公司股票或其他有價證券，或意圖供
行使之用，而收集或交付於人者，處1年以上7年以下有期徒刑，
得併科3千元以下罰金。
中華民國刑法第210條
（偽造變造私文書罪）
偽造、變造私文書，足以生損害於公眾或他人者，處 5 年以下有
期徒刑。
中華民國刑法第214條
（使公務員登載不實罪）
明知為不實之事項，而使公務員登載於職務上所掌之公文書，足
以生損害於公眾或他人者，處3年以下有期徒刑、拘役或5百元以
下罰金。
中華民國刑法第339條
（普通詐欺罪）
意圖為自己或第三人不法之所有，以詐術使人將本人或第三人之
物交付者，處5年以下有期徒刑、拘役或科或併科1千元以下罰金
。
以前項方法得財產上不法之利益或使第三人得之者，亦同。
前二項之未遂犯罰之。
中華民國刑法第342條
（背信罪）
為他人處理事務，意圖為自己或第三人不法之利益，或損害本人
之利益，而為違背其任務之行為，致生損害於本人之財產或其他
利益者，處5年以下有期徒刑、拘役或科或併科1千元以下罰金。
前項之未遂犯罰之。
